臺灣臺北地方法院民事簡易判決
111年度北簡字第2759號
原      告  三商美邦人壽保險股份有限公司


法定代理人  陳翔玠  
訴訟代理人  高佩辰律師
            吳其昀律師
            洪子琳  

被      告  蔣宜潔  
訴訟代理人  簡凱倫律師
            廖苡智律師
上列當事人間請求返還不當得利事件，經臺灣高雄地方法院以11
0年度雄簡字第2125號裁定移送前來，本院於中華民國111年4月1
9日言詞辯論終結，判決如下：
    主      文
原告之訴駁回。
訴訟費用新臺幣壹仟捌佰捌拾元由原告負擔。
    事實及理由
一、按當事人得以合意定第一審管轄法院，但以關於由一定法律
    關係而生之訴訟為限，前項合意，應以文書為之，民事訴訟
    法第24條定有明文。查兩造所簽訂之承攬契約書第9條約定
    ，兩造合意以本院為本契約涉訟時之第一審管轄法院，是以
    原告向本院提起本件訴訟，本院自有管轄權，合先敘明。
二、原告主張：被告自民國98年起，斷續於原告擔任保險業務員
    ，負責招攬保險、為保戶提供服務等事務，最近一次與原告
    所簽署之承攬契約書(下稱系爭契約)生效日為99年7月23日
    ，並已於108年7月5日遭原告終止契約，又原告之業務員報
    酬領取制度，係業務員所招攬之保單經原告同意承保且契約
    效力確定後，業務員始得依公司之公告領取報酬，惟如嗣後
    保險契約發生「展期」或「減額繳清」時，業務員應依公司
    所公告且構成承攬契約一部之107年11月27日(107)三業(三)
    字第00017號公告「…適用『展期/減額繳清』規定之商品，倘
    新契約係於105/05/04(含)以後生效，且保單續期保費應繳
    費日距保單生效日未逾3年，即辦理展期/減額繳清生效者，
    就該新契約已給付之報酬，應按比例返還與公司，其計算方
    式如下…」(下稱系爭減額繳清規定)規定，按比例返還已領
    取之報酬，被告於105年間招攬⑴保單號碼000000000000號保
    單(下稱A保單)，並領得承攬報酬新臺幣(下同)59,805元、
    服務獎金26,849元，後因保戶於108年8月28日辦理減額繳清
    ，依系爭減額繳清規定須返還42,017元、⑵保單號碼0000000
    00000號保單(下稱B保單)，並領得承攬報酬178,496元、服
    務獎金50,999元，後因保戶於108年12月30日辦理減額繳清
    ，依系爭減額繳清規定，須返還133,236元，上開2張保單(
    下合稱系爭105年保單)，被告合計應返還原告175,253元(計
    算式：42017＋133236＝175253)，原告就其中42,017元，業於
    108年11月15日催告被告於108年11月29日前給付，惟未獲置
    理，爰依系爭契約及民法第179條規定，請求被告返還不當
    得利175,253元，為此提起本件訴訟等語，並聲明：被告應
    給付原告175,253元，及其中42,017元，自108年11月30日起
    清償日止，及其中133,236元，自支付命令送達翌日起至清
    償日止，均按週年利率5%計算之利息。
三、被告則以：系爭減額繳清規定，並非系爭105年保單之契約
    生效時已實施之公告，亦非系爭契約之約定內容或契約附件
    ，自不拘束有關系爭105年保單承攬報酬之認定；再依告提
    出之聲證2「承攬契約書附件」可知，該契約附件係101年7
    月1日「保險承攬報酬」公告，其中第七點僅規定於新險種
    簽發之前、後六個月內，被保險人如有舊險種辦理減額繳清
    致保費或保額降低之情形，則新險種之承攬報酬不予部分發
    放而已，不僅限定於新險種簽發前、後六個月期間始有適用
    ，更無系爭減額繳清規定所示舊契約已發放之報酬仍應返還
    之約定，尤其原告所提「承攬契約書附件」右下角更註明「
    108.10版」，證明系爭105年保單承攬報酬之計算，所適用
    者根本不是系爭減額繳清規定，原告之主張實屬無據；再系
    爭契約第1條(一)已約定「本契約為承攬契約」、第3條(一)
    、(二)關於承攬報酬則約定：「乙方(即被告)交付保戶簽妥
    之要保書及首期保險費予甲方(即原告)，經甲方同意承保且
    契約效力確定後，乙方始得依甲方公告之『保險承攬報酬』、
    『年終業績獎金』領取報酬。」、「甲方得視經營狀況需要修
    改報酬之計算及給付方式，乙方同意依修改內容領取報酬。
    」，由上可知，被告領取保險報酬之依據，為「保險契約效
    力確定時」原告所公告「保險承攬報酬」之文件，如原告依
    經營狀況而修改報酬之計算方式並發布新「保險承攬報酬」
    公告者，亦僅於新公告生效後，對被告新招攬之保單承攬報
    酬發生效力；復兩造所成立者係承攬契約，而報酬給付為承
    攬契約之核心及必要之點，被告於招攬保單前，自會立於承
    攬人地位，衡量原告「當時」所公告各險種「保險承攬報酬
    」之計算方式，而決定是否為原告招攬保單或招攬何種險種
    之保單，是一旦被告基於信賴原告當時之公告而完成工作，
    且所招攬保單亦經原告同意承保而告生效，雙方關於保險承
    攬報酬之計價即會依保單生效時原告所公告「保險承攬報酬
    」之規定而告確定，倘原告對計價方式有所修改，亦僅對將
    來招攬之保單發生效力，自不容原告隨意單方變更，否則，
    無異於承認原告得恣意變更兩造已告確定之承攬報酬內容，
    甚至任意索回承攬人依約已領取之報酬，此遠非系爭契約之
    旨，更違背法安定性原則，原告以嗣後單方發布之系爭減額
    繳清規定，用以追索系爭105年保單之承攬報酬，顯屬無據
    ，尤有甚者，遍觀系爭契約，並無任何原告得請求「返還」
    承攬報酬之約定，系爭減額繳清規定之主旨係「修訂『展期/
    減額繳清扣款』規定」，觀其內容，則均僅就承攬人應如何
    「返還」已領取之報酬及相關計算式為規定，其性質顯非系
    爭契約第3條所指計算「領取報酬」之「保險承攬報酬」公
    告，且為原告單方公布，自不拘束被告，原告依據該系爭減
    額繳清規定向被告主張不當得利，顯無理由；況原告係在無
    預警且完全不附理由之狀況下，於108年7月單方終止與被告
    間承攬關係，且承攬關係終止時，被告為保障被保險人之權
    益，均已將包括系爭105年保單內之業務移交予原告指定之
    人，原告亦自承系爭105年保單係於兩造承攬關係「終止後
    」，被告保險人始於同年8月及12月辦理減額繳清，證明減
    額繳清之情事發生，係肇因於原告本身之因素，根本不可歸
    責於被告，被告所完成工作，既無民法第493條或第502條所
    定工作瑕疵或逾期之情事，而雙方承攬契約亦由被告於108
    年7月片面終止，被告對原告已不負任何契約關係之義務，
    且系爭105年保單之被保險人辦理減額繳清均為承攬關係終
    止後始發生之情事，被告自不受系爭減額繳清規定之拘束，
    原告逕依其單方所發布之系爭減額繳清規定請求返還報酬，
    顯屬無據；縱認原告得單方發布並適用類如系爭減額繳清規
    定，然系爭105年保單生效且兩造承攬報酬之計價業告確定
    時，根本不存在系爭減額繳清規定，當時原告所發布者係10
    5年5月24日有關「展期/減額繳清扣款」規定，扣款對象僅
    有「展期/減額繳清契變核定生效日之保單服務業務員」，
    其意旨當在推定如被保險人有辦理減額繳清情事，係屬可歸
    責應履行服務責任之業務員，始會予以扣款，系爭105年保
    單並非上述105年公告適用之範疇；尤有甚者，原告更於108
    年5月1日發布「放寬『展期/減額繳清扣款』規定適用條件」
    ，其中說明一、(一)規定：「適用『展期/減額繳清扣款』規
    定之商品，保單生效三年內辦理展期/減額繳清且同一招攬
    業務員於一年內累計達三件(含)以上者，始執行展期/減額
    繳清扣款。」即僅有1年內累計達3件以上者，始有減額繳清
    扣款規定之適用，被告於108年7月承攬關係終止前1年，所
    承辦保單根本沒有發生任何被保險人減額繳清之情事，僅有
    系爭105年保單均為承攬關係終止後始發生，依前開108年5
    月公告，被告亦不負返還承攬報酬之責等語，資為抗辯，並
    聲明：原告之訴駁回。
四、本院得心證之理由：
　㈠原告主張被告自98年起，斷續於原告擔任保險業務員，負責
    招攬保險、為保戶提供服務等事務，最近一次與原告所簽署
    之系爭契約生效日為99年7月23日，原告於108年7月5日終止
    契約；原告於107年11月27日修訂公告系爭減額繳清規定；
    被告於105年間招攬系爭105年保單，其中A保單於108年8月2
    8日辦理減額繳清，其中B保單於108年12月30日辦理減額繳
    清；原告於108年11月15日催告被告返還A保單減額繳清報酬
    42,017元，於108年11月18日送達，有系爭契約、承攬契約
    書附件、系爭減額繳清規定、A保單人壽保險要保書暨契約
    內容變更暨補發保單申請書、B保單人壽保險要保書暨契約
    內容變更暨補發保單申請書、臺北吳興郵局第1120號存證信
    函暨掛號郵件收件回執可稽(見臺灣高雄地方法院以110年度
    雄簡字第2125號卷第13-67頁，下稱雄簡卷)，復為兩造所不
    爭，堪信為真實。
　㈡原告主張系爭105年保單已辦理減額繳清，被告應依系爭減額
    繳清規定，返還已領承攬報酬及服務獎金，合計175,253元
    ，則為被告否認，並以前詞置辯，茲析述如下：
　⒈原告主張系爭減額繳清規定，為系爭契約之一部云云，然系
    爭105年保單係由被告於105年間所招攬，系爭減額繳清規定
    則於107年11月27日始修訂公告，則兩造關於系爭105年保單
    之承攬報酬之給付及扣款自應適用當時有效之105年5月24日
    (105)三業(三)字第00006號文公告（見本院卷第37-38頁）
    ，並非原告於107年11月27日公告之系爭減額繳清規定，故
    被告辯稱系爭減額繳清規定，並非系爭105年保單之契約生
    效時已實施之公告，亦非系爭契約之約定內容或契約附件等
    語，應屬可採。
　⒉又參原告105年5月24日公告內說明「一、修訂『展期/減額繳
    清扣款』規定：㈠適用商品：⒈「三商美邦人壽祥富增額終身
    壽險(VWL)」…「三商美邦人壽鑫倍利終身保險(SBL)」…。前
    述商品於105/05/04（含）起新契約生效，自105/05/04（含
    ）起，倘於保單應繳費日-保單生效日≦3年辦理展期/減額繳
    清且生效，將予以扣款，……」、「㈡扣款對象：展期/減額繳
    清契變核定生效日之保單業務員。」等語(見本院卷第37、3
    8頁)，可知「保單應繳費日-保單生效日≦3年辦理展期/減額
    繳清且生效」之扣款對象應為「展期/減額繳清契變核定生
    效日之保單業務員」，而「非」原受領保險承攬報酬之業務
    員。再參系爭105年保單，其中A保單險種為「三商美邦人壽
    祥富增額終身壽險(VWL)」，減額繳清契變核定生效日為108
    年8月28日、其中B保單險種為「三商美邦人壽鑫倍利終身保
    險(SBL)」，減額繳清契變核定生效日為108年12月30日，亦
    有系爭105年保單之契約內容變更暨補發保單申請書可考(見
    雄簡卷第53、61頁)，而原告亦自陳已於108年7月5日終止與
    被告間之系爭契約(見雄簡卷第10頁)，此時系爭105年保單
    之保單業務員已非被告，且被告也非原告的保險業務員，復
    系爭減額繳清規定，非系爭契約之約定內容或契約附件，已
    如前述，因此於適用原告公司105年5月24日公告之結果，被
    告顯非105年5月24日公告扣款之對象，原告自不得請求被告
    返還已領取之承攬報酬。
　⒊從而，原告主張系爭105年保單已辦理減額繳清，被告就其中
    A保單應返還報酬42,017元，其中B保單應返還報酬133,236
    元，合計175,253元(計算式：42017＋133236＝175253)，洵屬
    無據。
五、綜上所述，原告據以提起本訴，請求被告給付175,253元，
    及其中42,017元，自108年11月30日起清償日止，及其中133
    ,236元，自支付命令送達翌日起至清償日止，均按週年利率
    5%計算之利息，為無理由，應予駁回。
六、本件事證已臻明確，兩造其餘攻擊防禦方法及證據，核與判
    決之結果不生影響，爰不一一論列，併此敘明。
七、訴訟費用負擔之依據：民事訴訟法第78條。本件訴訟費用額
    ，依後附計算書確定如主文第2項所示金額。
中　　華　　民　　國　　111 　年　　5 　　月　　4 　　日
                  臺北簡易庭    法  官  葉藍鸚
訴訟費用計算書
項　　    目               金　額（新臺幣）　　   備　註
第一審裁判費   　 　　     1,880元
合　　　　計　　　         1,880元
以上正本係照原本作成。
如不服本判決，應於判決送達後20日內向本庭提出上訴狀（須按
他造當事人之人數附繕本）。如委任律師提起上訴者，應一併繳
納上訴審裁判費。
中　　華　　民　　國　　111 　年　　5 　　月　　4 　　日
                                書記官  林錫欽